【裁判字號】    90,上訴,590
【裁判日期】    901101
【裁判案由】    偽造文書
【裁判全文】
臺灣高等法院臺中分院刑事判決                      九十年度上訴字第五九號
    上  訴  人
    即  被  告  甲○○
    選任辯護人  王能幸
右上訴人因偽造文書等案件，不服臺灣臺中地方法院中華民國九十年二月十四日第一
審判決（民國八十八年度訴字第二一九七號，起訴案號：臺灣臺中地方法院檢察署民
國八十八年度偵字第二二一五０號），提起上訴，本院判決如左：
    主  文
原判決撤銷。
甲○○意圖為自己不法之所有，而侵占對於業務上所持有之物，處有期徒刑拾月。
如附表編號一、二、三所示偽造「乙○○」之印章合計參枚、如附表編號四至六所示
市內電話裝機申請書、市內電話業務申請書及委託書上，偽造「乙○○」之署押合計
伍枚、印文合計拾肆枚均沒收。
    事  實
一、甲○○曾因竊盜案件，經臺灣高等法院臺南分院於民國七十八年十月十六日以七
    十八年度上易字第三０五五號刑事判決量處有期徒刑四月確定，於七十九年七月
    九日執行完畢，復因重利案件，於八十年十月三日經同法院以八十年度上訴字第
    五九二號刑事判決量處有期徒刑六月確定，於八十年十二月十一日易科罰金執行
    完畢，又因詐欺案件，於八十六年一月二十九日經台灣台南地方法院以八十五年
    度易字第三０二九號刑事判決判處有期徒刑九月，緩刑三年，嗣因撤回上訴而確
    定，其因在緩刑前，另犯發掘墳墓罪，經臺灣高等法院臺南分院於八十五年七月
    三十一日以八十五年度上易字第九五八號刑事判決判處有期徒刑七月，經最高法
    院於八十六年八月二十一日以八十六年度台上字第四九九五號刑事判決駁回上訴
    而確定，嗣經撤銷緩刑之宣告，並經臺灣臺南地方法院以八十七年度聲字第一八
    一一號刑事裁定更定其刑為有期徒刑一年，於八十九年一月一日縮短刑期執行完
    畢，詎不思悔改，復於八十六年十月中旬，自稱「王代書」，在高雄市經營代書
    及放款業務，係從事業務之人，甲○○因乙○○於八十六年十月中旬向其借款新
    臺幣（下同）五十萬元，而交付國民身分證及印章各一枚予甲○○辦理相關手續
    ，為其業務上所持有之物，乙○○於八十六年十一月下旬，向甲○○要求取回國
    民身分證及印章時，甲○○竟萌不法所有之意圖，即向乙○○謊稱上開身分證不
    在伊處，僅交還印章，而變易持有為所有之意思，將乙○○之國民身分證一枚予
    以侵占入己。嗣於八十七年三、四月間，甲○○因承租台中市○○路○段九五號
    一樓之三房屋，供其在台中地區經營代書及放款業務之用，為掩飾身分及對外聯
    絡，乃基於行使偽造私文書之概括犯意：
    (1)、先於八十七年四月二十七日，交付上開乙○○之國民身分證及其於不詳時、
        地利用不知情之刻印行人員所偽刻如附表編號一所示「乙○○」之印章一枚
        ，利用前來上址裝設屋內電話總機系統之不知情之中展通信有限公司員工林
        進行，持上開乙○○之國民身分證及其偽刻之印章，於中華電信股份有限公
        司北台中營業處填載市內電話裝機申請書，並於該申請書上接續偽造如附表
        編號四所示「乙○○」之署押及印文後，，持向中華電信股份有限公司北台
        中營業處，申請租用（０四）0000000、0000000、0000
        000、0000000號等四線市內電話（裝機地點均在台中市○○路○
        段九十五號一樓之三），致使乙○○有受追償電話費之虞及中華電信股份有
        限公司對於電信客戶資料管理之正確性，自足以生損害於乙○○及中華電信
        股份有限公司。
    (2)、八十七年六月十一日，甲○○賡續上開行使偽造私文書之概括犯意，交付右
        開乙○○之國民身分證予不知情之莊學雄，並利用莊學雄另在台中市○○路
        ○段九十五號附近某不知名之刻印行，偽刻如附表編號二所示「乙○○」之
        印章一枚後，由不知情之莊學雄持上開乙○○之國民身分證及如附表編號二
        所示偽造「乙○○」之印章，於中華電信股份有限公司北台中營業處填載市
        內電話裝機申請書，並於該申請書上接續偽造如附表編號五所示「乙○○」
        之印文後，持向中華電信股份有限公司北台中營業處，申請租用（０四）0
        000000、0000000、0000000、0000000號等四
        線市內電話（裝機地點亦均為台中市○○路○段九十五號一樓之三），致使
        乙○○有受追償電話費之虞及中華電信股份有限公司對於電信客戶資料管理
        之正確性，自足以生損害於乙○○及中華電信股份有限公司。
    (3)、八十七年六月十二日，甲○○復賡續上開行使偽造私文書之概括犯意，以將
        於台中縣豐原市開設代書連鎖店交由莊學雄經營為由，利用不知情之莊學雄
        再持上開乙○○之國民身分證，並另於某不知名之刻印行，偽刻如附表編號
        三所示「乙○○」之印章一枚，於中華電信股份有限公司豐原營運處填載市
        內電話業務申請書（聯單號碼為８７ＦＹＵＮ○二四○六一號）及委託書上
        ，並於該申請書及委託書上接續偽造如附表編號六所示「乙○○」之署押及
        印文後，持向中華電信股份有限公司豐原營運處，申請租用（０四）000
        0000號市內電話（裝機地點則為台中縣豐原市○○路六九五巷一號三樓
        莊學雄之居處）），致使乙○○有受追償電話費之虞及中華電信股份有限公
        司對於電信客戶資料管理之正確性，自足以生損害於乙○○及中華電信股份
        有限公司。乙○○嗣因接獲中華電信股份有限公司之裝機確認函後，向中華
        電信股份有限公司表示遭人冒名偽造後，始循線察覺上情。
二、案經台灣台中地方法院檢察署檢察官自動檢舉偵查起訴。
    理  由
一、訊據上訴人即被告（以下簡稱被告）甲○○對於右揭於八十六年十月間，自稱「
    王代書」在高雄市經營代書及放款業務，乙○○曾向其借款，嗣未返還乙○○之
    國民身分證，且其曾於八十七年四月二十七日、同年六月十一日、同年月十二日
    分別交付乙○○之國民身分證予林進行、莊學雄，及其於不詳時、地利用不知情
    之刻印行人員偽刻如附表編號一所示，及要莊學雄刻用如附表編號二、三所示乙○○之印章，並均持以申裝上開九線市內電話等事實，固均所是認，惟矢口否認
    涉有右揭侵占及行使偽造私文書之犯行，辯稱：乙○○原向伊借款五十萬元未還
    ，乙○○嗣表示對代書業務有興趣，並應允同至台中地區拓展業務，才未返還乙○○之國民身分證，並以乙○○名義申裝電話，但刻用乙○○之印章及以乙○○
    之名義申裝電話，均有得乙○○之配偶丁○○之同意云云。然查乙○○前於八十
    六年十月中旬，向自稱「王代書」之被告借款時，交付國民身分證及印章各一枚
    予被告辦理相關手續，嗣於八十六年十一月下旬，乙○○向被告詢問國民身分證
    是否在被告處時，被告謊稱上開國民身分證不在伊處，而僅交還印章，乙○○並
    未同意被告以其名義申裝電話等節，業據證人乙○○於警訊、偵查中證述在卷（
    見八十八年度偵字第一二二七一號卷第十一、十二、一一０、一一一、一二六、
    一二七頁），乙○○雖經原審予以傳訊而未到庭，惟仍於九十年一月十六日提出
    聲明狀一份，表明上情無誤在卷，並提出乙○○於八十六年十一月二十八日申請
    補發之國民身分證影本一份為證（見原審卷第四十二頁至第四十三頁）；次查上
    開九線市內電話門號，分別係林進行、莊學雄依被告之指示，以代理人名義，持
    乙○○之國民身分證及印章向中華電信股份有限公司申裝等情，亦據證人林進行
    、莊學雄分別於警訊、偵查及原審審理時證述明確，又被告利用不知情之林進行
    、莊學雄用以申裝電話之印章，其印文明顯區分為三種類型，分屬三顆不同之印
    章，經以肉眼比對即可得知，公訴人雖認如附表編號一所示之印章，係乙○○併
    同國民身分證交付被告，而同遭被告侵占並持以盜用等語，然乙○○因借款所交
    付被告之印章，業經乙○○取回一節，已據乙○○於偵查中證述在卷（見八十八
    年度偵字第一二二七一號卷第一一一頁），復經被告於本院審理時自承在卷（見
    本院九十年八月三十一日訊問筆錄），足認上開如附表編號一所示之印章，應係
    被告所偽造而非盜用。綜上所述，足見被告所辯，應係圖卸刑責之詞，自難憑信
    ；又乙○○及證人丁○○於本院審理時，固到庭證稱被告右述刻用乙○○之印章
    及以乙○○之名義申裝電話，有得丁○○之同意云云，然此與乙○○於警訊及偵
    查中所述相左，再者，如各該證人及被告所供，乙○○係要向被告學習作代書業
    務，才同意被告使用其國民身分證及刻印章使用，但乙○○卻又陳稱其在外工作
    ，不知道國民身分證在被告處云云，顯與事實不符，足見彼等所陳，應係事後故
    為迴護被告之詞，尚難憑信；此外，尚有乙○○於八十七年六月二十五日向中華
    電信股份有限公司屏東營業處萬丹服務中心陳情之陳情書影本、中華電信股份有
    限公司台灣中區電信分公司北台中營運處八十七年七月二日中北政字第一０五號
    函檢附之文件、中華電信股份有限公司豐原營運處八十八年七月十二日豐營字第
    ０四八一號函及檢附之文件、被告刊登之廣告等件存卷可稽，從而事證明確，被
    告犯行堪以認定，應予依法論科。
二、按被告既以經營代書及放款業務為業，此據其自承無訛，自係從事業務之人，而
    乙○○因向被告借款而交付其保管之國民身分證、印章，自屬被告業務上所持有
    之他人之物，被告於乙○○向其要求取回國民身分證時，竟向乙○○謊稱上開國
    民身分證不在伊處，而僅交還印章，就該國民身分證部分，顯有變易持有為所有
    之不法所有意圖，要無庸疑。次按被告利用不知情之林進行、莊學雄，偽造乙○○名義之右開申請書、委託書並持以申裝電話，致使乙○○有受追償電話費之虞
    及中華電信股份有限公司對於電信客戶資料管理之正確性，自足以生損害於乙○○及中華電信股份有限公司。核被告所為，係犯刑法第三百三十六條第二項之業
    務侵占罪及同法第二百十六條、第二百十條之行使偽造私文書罪。公訴意旨認被
    告侵占右述國民身分證部分之犯行，係犯同法第三百三十五條第一項之侵占罪嫌
    ，此部分起訴法條尚有未洽，應酌予變更。至被告於不詳時、地利用不知情之刻
    印行人員偽刻如附表編號一所示「乙○○」之印章，及被告利用不知情之林進行
    偽造右開申請書並持以行使，暨利用不知情之莊學雄偽刻「乙○○」之印章及偽
    造前開申請書、委託書再持以行使之犯行，均屬間接正犯。被告偽造印章、印文
    、署押之行為，係偽造私文書之部分行為，而偽造私文書後復持以行使，其偽造
    之低度行為，應為行使之高度行為所吸收，均不另論罪。被告於八十七年四月二
    十七日、同年六月十一日及同年六月十三日，三次各利用不知情之林進行、莊學
    截偽造多份申請書或委託書之行為，其時間上固有先後，然係於同一時、地緊接
    為之，該部分應分屬接續之行為，附此敘明。另被告先後三次行使偽造私文書之
    行為，時間緊接，所犯復為構成要件相同之罪，顯係基於概括之犯意反覆為之，
    為連續犯，應依刑法第五十六條規定以一罪論，並依法加重其刑。又其所犯業務
    侵占罪與行使偽造私文書罪間，有方法結果之牽連關係，依法應從一重之刑法第
    三百三十六條第二項之業務侵占罪論處。原審予以被告為論罪科刑之判決，固非
    無見，然查刑法第二百十六條、第二百十條之行使偽造私文書罪，係以足生損害
    於公眾或他人為構成要件，自應於判決理由欄予以敘明，惟本件原審固認被告所
    犯行使偽造私文書部分之犯行足以生損害於他人，並據以論處被告以刑法第二百
    十六條、第二百十條之行使偽造私文書罪責，但並未於判決理由欄記載被告之行
    為如何足生損害於他人，自有違誤；次查被告八十六年六月十二日利用莊學雄於
    如附表編號六所示之申請書及委託書上偽造「乙○○」之署押一枚、印文三枚，
    但原判決誤認係偽造「乙○○」之署押及印文各一枚，自有未合。再者，原判決
    附表僅記載編號一至編號六，惟原判決於事實欄竟記載被告偽造如附表編號六、
    七所示乙○○之印文及署押（原判決第四頁第二行），尚有未洽。被告上訴意旨
    矢口否認犯行而憑以指摘原判決不當，雖無足取，然原判決既有可議，亦屬無可
    維持，應由本院予以撤銷改判。查被告曾因竊盜案件，經臺灣高等法院臺南分院
    於七十八年十月十六日以七十八年度上易字第三０五五號刑事判決量處有期徒刑
    四月確定，於七十九年七月九日執行完畢，復因重利案件，於八十年十月三日經
    同法院以八十年度上訴字第五九二號刑事判決量處有期徒刑六月確定，於八十年
    十二月十一日易科罰金執行完畢，又因詐欺案件，於八十六年一月二十九日經台
    灣台南地方法院以八十五年度易字第三０二九號刑事判決判處有期徒刑九月，緩
    刑三年，嗣因撤回上訴而確定，其因在緩刑前，另犯發掘墳墓罪，經臺灣高等法
    院臺南分院於八十五年七月三十一日以八十五年度上易字第九五八號刑事判決判
    處有期徒刑七月，經最高法院於八十六年八月二十一日以八十六年度台上字第四
    九九五號刑事判決駁回上訴而確定，嗣經撤銷緩刑之宣告，並經臺灣臺南地方法
    院以八十七年度聲字第一八一一號刑事裁定更定其刑為有期徒刑一年，於八十九
    年一月一日縮短刑期執行完畢二年間，有臺灣臺中地方法院檢察署刑案資料查註
    紀錄表及台灣高等法院被告全國前案紀錄表各一份在卷可稽，足見被告素行不佳
    ，短期間內一再犯罪，爰併審酌被告犯罪之動機、目的在圖私利、犯罪之手段尚
    屬平和及犯罪後否認犯行等一切情狀，量處被告有期徒刑拾月。另如附表編號一
    至編號三所示偽造「乙○○」之印章三枚，雖未扣案，惟尚不能證明業已滅失，
    而如附表編號四至編號六所示市內電話裝機申請書、市內電話業務申請書及委託
    書上，偽造「乙○○」之印文合計十四枚、署押合計五枚，不問屬於犯人與否，
    均應依刑法第二百十九條之規定，併予宣告沒收。
三、據上論斷，應依刑事訴訟法第三百六十九條第一項前段、第三百六十四條、第二
    百九十九條第一項前段、第三百條，刑法第二百十六條、第二百十條、第三百三
    十六條第二項、第五十六條、第五十五條、第二百十九條，罰金罰鍰提高標準條
    例第一條前段判決如主文。
本案經檢察官丙○○到庭執行職務。
中       華       民       國   九  十    年    十一     月     一      日
                                臺灣高等法院臺中分院刑事第十庭
                                      審判長法  官  林  照  明
                                            法  官  蕭  廣  政
                                      法  官  李  寶  堂
右正本證明與原本無異。
如不服本判決應於收受送達後十日內向本院提出上訴書狀，其未敘述上訴之理由者並
得於提起上訴後十日內向本院補提理由書（均須按他造當事人之人數附繕本）。
                                            書記官  許  哲  禎
中       華       民       國   九  十    年    十一     月     二      日
附錄：
刑法第二百十條：
偽造、變造私文書，足以生損害於公眾或他人者，處五年以下有期徒刑。
刑法第二百十六條：
行使第二百十條至第二百十五條之文書者，依偽造、變造文書或登載不實事項或使登
載不實事項之規定處斷。
刑法第三百三十六條：
對於公務上或因公益所持有之物，犯前條第一項之罪者，處一年以上七年以下有期徒
刑，得併科五千元以下罰金。
對於業務上所持有之物，犯前條第一項之罪者，處六月以上五年以下有期徒刑，得併
科三千元以下罰金。
前二項之未遂犯罰之。
                                                                        Ｋ
附表：
一、偽造「乙○○」之印章壹枚（其印文如八十八年度偵字第一二二七一號偵查卷第
    四二至四五頁所示）。
二、偽造「乙○○」之印章壹枚（其印文如右開偵查卷第三七至四一頁所示）。
三、偽造「乙○○」之印章壹枚（其印文如右開偵查卷第一０一至一０二頁所示）。
四、中華電信股份有限公司北台中營業處市內電話裝機申請書（聯單號碼分別為ＴＣ
    ＮＮ七九五八五、ＴＣＮＮ四二九一０、ＴＣＮＮ四二九一二、ＴＣＮＮ四二九
    一一號，如右開偵查卷第四二至四五頁所示）上，偽造「乙○○」之署押肆枚、
    印文柒枚。
五、中華電信股份有限公司北台中營業處市內電話裝機申請書（聯單號碼分別為ＴＣ
    ＮＮ五一六四九、ＴＣＮＮ五一六五０、ＴＣＮＮ五一六五一、ＴＣＮＮ五一六
    五二號，如右開偵查卷第三七至四一頁所示）上，偽造「乙○○」之印文肆枚。
六、中華電信股份有限公司豐原營運處市內電話業務申請書（聯單號碼８７ＦＹＵＮ
    ０２４０６１，如右開偵查卷第一０一頁所示）上，偽造「乙○○」之印文貳枚
    、委託書（如右開偵查卷第一０二頁所示）上偽造「乙○○」之署押及印文各壹
    枚。
                                                                        Ｋ


司法院資訊處製作；財團法人民間司法改革基金會備份。
